臺北高等行政法院判決
                                      100年度訴字第107號
                                    100年2月16日辯論終結
原      告　胡敏明
被      告　勞工保險局
代　表　人　陳益民（總經理）
訴訟代理人  劉月萍
            張妙櫻
上列當事人間勞保事件，原告不服行政院勞工委員會中華民國99
年9 月3 日勞訴字第0990014980號訴願決定，提起行政訴訟，本
院判決如下：
    主  文
原告之訴駁回。
訴訟費用由原告負擔。
　　事實及理由
一、事實概要：
    原告前以太華煤礦股份有限公司、基隆市泥水業職業公會為
    投保單位參加勞工保險，於民國（下同）89年7 月3 日離職
    請領45個月老年給付。其前於72年5 月、78年11月間分別因
    左眼、腰椎障害已領取當時適用之勞工保險殘廢給付標準表
    （下稱舊表）第22項第11等級、第53項第7 等級（相當於現
    行勞工保險失能給付標準附表第3-13項第11等級、第8-1 項
    第7 等級）普通疾病殘廢給付共新臺幣（下同）203,748 元
    ；72年9 月、76年6 月及85年9 月間分別因右膝、右足及左
    踝關節障害共3 次領取舊表第143 項第11等級（相當於現行
    勞工保險失能給付標準附表第12-29 項第11等級）職業傷害
    殘廢給付共295,200 元。離職退保後經診斷罹有塵肺症（診
    斷永久失能日為98年10月9 日），於98年10月16日（被告收
    文日期）檢據申請職業病殘廢給付，此次失能程度符合現行
    勞工保險失能給付標準附表第7-17項第12等級，合併前已領
    取失能等級後升等為第6 等級，經加計物價指數應發給540
    日計662,958 元，惟扣除前已領203,748 元與196,800 元（
    由職業傷害殘廢給付295,200 元還原為普通傷病殘廢給付）
    之合計額400,548 元後為262,410 元，再依規定，增給百分
    之五十，乃以98年11月6 日保給殘字第09860854440 號函核
    定發給393,615 元職業病失能給付。原告不服，向審定機關
    勞工保險監理委員會申請審議，亦經該會於99年3 月31日以
    99保監審字第0111號審定書審定申請審議駁回後，提起訴願
    ，經訴願駁回後，遂提起本件行政訴訟。
二、原告聲明求為判決撤銷訴願決定、爭議審定及原處分除已核
    定給付原告393,615 元之部分外均撤銷；被告應就原告98年
    10月16日之職業病失能給付之申請案作成再核付626,127 元
    整之行政處分，並主張如下：
    原告於98年10月9 日於臺北榮民總醫院出具勞工保險失能診
    斷書，為職業病塵肺症，肺部X 光3症 度、III型、3 型粒狀
    ，肺功能為：FVC ：90% ，FEV1：97% ，FEV1/FVC：80% ，
    DLCO：51% ，應符合失能給付標準附表第7-15項第7 等級。
    且原告早於退保前，曾申請普通給付與職災失能給付，已係
    14年前之事，依中央法規標準法第18條規定意旨，若採用舊
    法，不用扣除，顯有疑義。被告應再補付626,127 元。被告
    未依勞工保險失能給付標準附表規定作核定，亦未依榮總出
    具檢查報告作審查，卻以原告罹患塵肺症外觀自然進食，自
    行行走、生活自理、呼吸正常，作不正確綜合審定失能程度
    及核定等級。又依據勞工保險失能給付標準附表，原告72至
    85年所申請給付、失能種類、失能項目均與現所聲請之項目
    不同，則按98年1 月1 日施行之勞工保險條例第74條規定意
    旨，則事故應自現在開始起算始合理。且塵肺症不能以外觀
    視之，除非已達到第4 症度。且塵肺症會隨季節時序性發作
    ，並引起諸多併發症，原告現為慢性病重大傷病塵肺症者。
    且原告參加勞保已達32年，原告既有繳納保費義務，即得享
    受權利。又原告於98年10月9 日榮總出具勞保失能診斷書，
    自始即以職業病申請塵肺症，何來普通傷病致殘，嗣後再因
    職業病造成殘廢程度加重者，先以普通傷病之給付計算標準
    ，被告之計算方式顯有違誤。
三、被告聲明求為判決駁回原告之訴，並主張如下：
　(一)依照勞工保險條例第20條之1 規定，被保險人退保後，經診
    斷確定於保險有效期間罹患職業病者，得請領職業災害保險
    失能給付。第54條第1 項規定，被保險人遭遇職業傷害或罹
    患職業病，經治療後，症狀固定，再行治療仍不能期待其治
    療效果，經保險人自設或特約醫院診斷為永久失能，並符合
    失能給付標準規定發給一次金者，得按其平均月投保薪資，
    依規定之給付標準，增給百分之五十，請領失能補償費。第
    55條第1 項規定，被保險人之身體原已局部失能，再因傷病
    致身體之同一部位失能程度加重或不同部位發生失能者，保
    險人應按其加重部分之失能程度，依失能給付標準計算發給
    失能給付。但合計不得超過第1 等級之給付標準。又依勞工
    保險失能給付標準第5 條第1 項第6款 規定，第6 等級給付
    標準為540 日。第6 條第2 項第3 款規定，符合本標準附表
    之第14等級至第1 等級間任何兩項目以上者，按其最高失能
    等級再升1 等級核定之。但最高等級為第1 等級時，按第1
    等級核定之。同標準附表第3-13項規定，「一目視力減退至
    0.1 以下者」為第11等級。第7-17項規定，「肺臟機能遺存
    失能，符合失能審核（五）者」為第12等級。第8-1 項規定
    ，「脊柱遺存顯著畸形或顯著運動失能者」為第7 等級。第
    12-29 項規定，「一下肢三大關節中，有一大關節遺存顯著
    運動失能者」為第11等級。同附表「胸腹部臟器－肺臟」失
    能審核（五）規定，第12等級：呼吸系統疾病引起肺功能失
    能，且FEV1=60~79% ；FEV1/FVC=60~74% ；VO2max=20~25ml
     /kg.min。次依勞工保險被保險人退保後罹患職業病者請領
    職業災害保險失能給付辦法第5 條第1 項第2 款規定，一次
    領取失能給付之平均月投保薪資，按被保險人退保時之當月
    起前6 個月之實際月投保薪資平均計算；其以日為給付單位
    者，以平均月投保薪資除以30計算。第2 項規定，前項所定
    平均月投保薪資，依行政院主計處公布之「各年月為基期之
    台灣地區消費者物價指數」加計消費者物價指數變動，予以
    調整。另依行政院勞工委員會89年7 月24日台89勞保3 字第
    0031234 號書函規定略以，塵肺症殘廢等級之審定標準，不
    宜以單一數值為給付依據，應就所測之肺功能數值，綜合研
    判因塵肺症所致之殘廢症狀、程度，認定合理之職業病給付
    等級。又98年9 月30日勞保2 字第0980140473號函釋略以，
    被保險人之身體原已局部失能，再因傷病致同一部位失能程
    度加重或不同部位發生失能者，保險人應依勞工保險失能給
    付標準及其附表規定，綜合審定其失能程度並核定其失能等
    級，扣除原已局部失能給付部分核給失能給付。另勞工保險
    殘廢給付現已修正為失能給付。
  (二)本案原告於98年10月16日（被告收文日期）因罹患塵肺症申
    請職業病失能給付案，經查原告於89年7 月3 日退保請領45
    個月老年給付在案。又查其於72年5 月、78年11月間因左眼
    及腰椎障害符合舊表第22項（相當於現行失能給付標準附表
    ，第3-13項）第11等級及第53項（現行勞工保險失能給付標
    準附表第8-1 項）第7 等級，請領203,748 元（51,200元加
    152,548 元）普通傷病殘廢給付；72年9 月、76年6 月及85
    年9 月間分別因右膝、右足及左踝關節障害皆符合舊殘廢表
    第14 3項（現行勞工保險失能給付標準附表第12-29 項）第
    11等級，請領3 筆職業傷害殘廢給付共計295,200 元（76,8
    00元加76,800元加141,600 元，換算成普通傷害殘廢給付為
    196,800 元）在案。此次申請，經被告據所送台北榮民總醫
    院98年10月9 日出具之失能診斷書、塵肺症診斷書、X 光片
    及相關檢查報告，送請被告特約專科醫師提供之醫理見解略
    以：「FVC=90% ，FEV1=97%，FEV1/FVC=80%，DLCO=51%，第
    三型塵肺症。氣體交換中度障礙，肺功能正常。依台北榮民
    總醫院失能診斷書記載，原告罹患塵肺症，呼吸正常，自行
    進食，自力行走，日常生活可自理，符合給付標準第7-17項
    第12等級。」據此，被告核定原告失能程度符合勞工保險失
    能給付標準附表第7-17項第12等級，依前開規定，應與前已
    領失能給付等級合併升等為第6 等級，發給540 日計662,95
    8 元（經加計物價指數後平均月投保薪資36,830元，平均日
    投保薪資1,227.7 元，1,227.7 元乘以540 等於662,958 元
    ），扣除前已請領普通傷病失能給付共計400,548 元（203,
    748 元及職業傷病換算為普通傷病196,800 元）後為262,41
    0 元，又原告所患為職業病，依前揭規定增給50% ，核定發
    給393,615元職業病失能給付。
  (三)原告主張略以：「原告失能程度DLCO=51 ％即已符合失能給
    付標準附表第7-15項第7 等級。又早於退保前，曾申請普通
    給付與職災失能給付，若採用舊法，就不用扣除。且應按第
    6 等級540 日加計50% ，經扣除已領金額後發給差額。」乙
    節。原告所送勞工保險失能診斷書載，原告於98年10月9 日
    診斷失能，而於98年10月16日申請失能給付，其診斷失能日
    期及申請日期皆為98年間發生，自應適用98年1 月1 日修正
    施行後之法令規定，又依勞工保險條例第55條第1 項規定，
    保險人（被告）應按其加重部分之失能程度，依失能給付標
    準計算發給失能給付。又依行政院勞工委員會89年7 月24日
    台89勞保3 字第003123 4號書函規定，塵肺症殘廢等級之審
    定標準，不宜以單一數值為給付依據，應就所測之肺功能數
    值，綜合研判因塵肺症所致之殘廢症狀、程度，認定合理之
    職業病給付等級。且依行政院勞工委員會92年9 月18日勞保
    3 字第0920047191號函規定略以，被保險人已因普通傷病致
    殘，嗣後再因職業傷病造成殘廢程度加重者，先以普通傷病
    之給付標準為計算給付基礎，以加重後之普通傷病殘廢給付
    日數扣除原有之普通傷病殘廢給付日數核給，再就因職業傷
    病造成殘廢程度加重部分，增給50% 。依上揭函示精神，被
    告先按其審定後之普通傷病失能給付標準扣除原有之普通傷
    病失能給付後，再就因職業傷病造成失能程度加重部分，增
    給50 %，原處分並無違誤。
四、本院判斷如下：
  (一)按「被保險人退保後，經診斷確定於保險有效期間罹患職業
    病者，得請領職業災害保險失能給付。前項得請領失能給付
    之對象、職業病種類、認定程序及給付金額計算等事項之辦
    法，由中央主管機關定之。」「被保險人遭遇職業傷害或罹
    患職業病，經治療後，症狀固定，再行治療仍不能期待其治
    療效果，經保險人自設或特約醫院診斷為永久失能，並符合
    失能給付標準規定發給一次金者，得按其平均月投保薪資，
    依規定之給付標準，增給百分之五十，請領失能補償費。」
    「被保險人之身體原已局部失能，再因傷病致身體之同一部
    位失能程度加重或不同部位發生失能者，保險人應按其加重
    部分之失能程度，依失能給付標準計算發給失能給付。但合
    計不得超過第1 等級之給付標準。」「前二條失能種類、狀
    態、等級、給付額度、開具診斷書醫療機構層級及審核基準
    等事項之標準，由中央主管機關定之。」勞工保險條例第20
    條之1 第1 項、第2 項、第54條第1 項、第55條第1 項及第
    54條之1 分別定有明文。據上開法文第20條之1 第2 項、第
    54條之1 授權行政院勞工委員會分別制定有「勞工保險被保
    險人退保後罹患職業病者請領職業災害保險給付失能辦法」
    、「勞工保險給付失能給付標準」。「勞工保險被保險人退
    保後罹患職業病者請領職業災害保險給付失能辦法」第5 條
    第1 項第2 款、第2 項規定，一次領取失能給付之平均月投
    保薪資，按被保險人退保時之當月起前6 個月之實際月投保
    薪資平均計算；其以日為給付單位者，以平均月投保薪資除
    以30計算。所謂平均月投保薪資，依行政院主計處公布之「
    各年月為基期之台灣地區消費者物價指數」加計消費者物價
    指數變動，予以調整。「勞工保險給付失能給付標準」第2
    條則就失能種類予以列舉；第3 條規定前條所定失能種類之
    狀態、等級、審核基準及開據診斷書醫療機構層級如附表；
    第5 條第1 項第6 款規定第6 等級給付標準為540 日；第6
    條第2 項第3 款規定，符合本標準附表之第14等級至第1 等
    級間任何兩項目以上者，按其最高失能等級再升1 等級核定
    之。但最高等級為第1 等級時，按第1 等級核定之。核諸前
    揭辦法及給付標準所規範之內容，均屬母法明確授權範圍，
    自應援用。
  (二)原告前以太華煤礦股份有限公司、基隆市泥水業職業公會為
    投保單位參加勞工保險，於89年7 月3 日離職請領45個月老
    年給付。其前於72年5 月、78年11月間分別因左眼、腰椎障
    害領取相當於現行標準第11等級、7 等級普通疾病殘廢給付
    共計203,748 元；72年9 月、76年6 月及85年9 月間又分別
    因右膝、右足及左踝關節障害3 次領取相當於現行標準第11
    等級職業傷害殘廢給付共295,200 元等情，為兩造所不爭執
    ，並有失能給付受理編審清單、前揭歷次勞工保險殘廢給付
    申請書及給付收據等件影本為憑，自屬真實。本件原告以離
    職退保後經診斷罹有塵肺症，於98年10月16日檢據申請職業
    病殘廢給付，兩造對於應予核付之金額有所爭執，其爭點在
    於失能等級之認定，以及原告前所領取之殘廢給付金額於本
    次給付中是否應予扣除。茲論述如下。
  (三)原告失能等級之認定：
    1.按「勞工保險給付失能給付標準」第3 條勞工保險失能給
      付標準附表就肺臟機能遺存失能之等級及審核規定於第7
      項，其中第7-15項規定：「肺臟機能遺存失能，符合失能
      審核（四）」為第7 等級、第7-17項規定：「肺臟機能遺
      存失能，符合失能審核（五）」為第12等級。而肺臟失能
      等級之審定標準如下：「(一)第1 等級：……（四）第7 等
      級：符合下列情況之一者：(1)呼吸系統疾病引起肺功能失
      能，且FEV1（第1 秒分時肺活量）＝31～59％；FEV1/FVC
      （用力肺活量）﹦41～59％；DLCO（氣體交換，肺瀰散功
      能）：31～59％。(2)放射性肺炎兩葉以上。(五)第12等級：
      呼吸系統疾病引起肺功能失能，且FEV1＝60～79％；FEV1
      /FVC﹦60～74％，VO2MAX（最高耗氧量）﹦20～25ml/kg.
      min 。（六）塵肺症必須經Ｘ光照片確認第2 症度以上者
      ，始可依上述肺臟失能等級及臨床症狀審定。」
    2.原告以肺塵症致肺臟機能遺存失能為由，請求失能給付，
      經檢具原告台北榮民總醫院失能診斷證明書、肺功能檢查
      報告及Ｘ光片件送被告特約專科醫師、審定機關特約專科
      醫師分別審查，前者認定：「（一）FVC ：90％，FEV1：
      97％，FEV1/FVC：80％，DLCO：51％。（二）1.第3 型塵
      肺症，胸部Ｘ光片- 胡敏明0000000000……。2.氣體交換
      中度障礙、肺功能正常（三）依台北榮總失能診斷書記載
      ，胡敏明罹患塵肺症，呼吸正常、自行進食、自力行走、
      日常生活可自理，擬符合給付標準第7-17項第12等級。」
      後者認定：「（一）胡敏明之胸部Ｘ光，經判定為塵肺症
      第3 症度。（二）肺功能FVC ：90％，FEV1：97％，FEV1
      /FVC：80％，惟DLCO：51％（三）依失能診斷書載明，日
      常生活等均為正常。（四）符合第7-17項第12等級。」醫
      理見解咸認定原告所患失能程度符合第7-17項第12等級，
      核此等見解與前揭肺臟失能審核所示各項標準並無齟齬，
      被告予以採用，並無違誤。
    3.原告雖主張其肺功能DLCO僅51％，符合前揭肺臟失能審核
      （四）之規定，其失能應屬第7 等級，被告不問實際病況
      ，僅憑專科醫師之醫理鑑定，實有偏頗云云。惟「行政機
      關應依職權調查證據，不受當事人主張之拘束，對當事人
      有利及不利事項一律注意。」「行政機關得選定適當之人
      為鑑定。」行政程序法第36條及第41條第1 項分別定有明
      文。本件被告係勞工保險之保險人，於（原告）被保險人
      向其提出勞工保險各項給付申請時，被告有上揭依職權調
      查證據之義務，且於遇有醫理上之諸疑義時，得以具有專
      業知識之第三人即專科醫師，於行政程序中陳述關於特別
      法規或經驗定則之意見，而以其陳述為證據之用。是被告
      於行政程序中將有待進一步調查之案件，請其特約專科醫
      師陳述醫學上之意見，以提供醫理見解，係借助其專業意
      見，作為審核給付之參考，於法原無不合。而揆諸肺臟失
      能審核（四）之規定以觀，其認定失能等級為第7 等級
      之要件為「呼吸系統疾病引起肺功能失能，且FEV1（第1
      秒分時肺活量）＝31～59％；FEV1/FVC（用力肺活量）﹦
      41～59％；DLCO（氣體交換，肺瀰散功能）：31～59％。
      」，顯見第7 級等級肺臟失能必須係各項肺功能均有相當
      損傷始為該當，原告肺功能DLCO值雖略低於標準，亦即氣
      體交換中度障礙，然FEV1、FEV1/FVC值均合於標準以上，
      且原告呼吸正常、自行進食、自力行走、日常生活可自理
      ，確實不合於第7 等級失能標準，原告徒以單一數據推翻
      上開整體肺功能之認定，自非可採。是以，被告依相關病
      歷資料，參酌特約專科醫師之專業意見，經綜合審查後而
      為終局之核定，認原告肺臟機能失能屬於第12等級，並無
      不合。
    4.原告本次失能程度符合勞工保險失能給付標準附表第7-17
      項第12等級，而前其復有符合失能標準附表第7 級、第11
      級等障害，依「勞工保險給付失能給付標準」第6 條第2
      項第3 款規定，應合併按其最高失能等級（第7 等級）再
      升1等級核定為第6等級，原處分為此核定，亦無違誤。
  (四)原告前所領取之殘廢給付金額於本次失能給付中是否應予扣
    除之認定：
    1.原告因塵肺症經診斷永久失能日為98年10月9 日，而於98
      年10月16日（被告收文日期）檢據申請職業病殘廢給付乙
      節，有診斷證明書、申請書等件影本為憑，是其保險事故
      發生日期在98年1 月1 日之後，自應適用98年1 月1 日施
      行之勞工安全保險條例，原告就此有所爭執，尚非有據，
      合先敘明。
    2.又，勞工保險為強制社會保險，旨在填補勞工因保險事故
      發生所減損之勞動能力，非如私法上保險契約，以填補當
      事人意定被保險人出險所受之各種可能損害為目的。是以
      ，前揭條例第55條第1 項規定「被保險人之身體原已局部
      失能，再因傷病致身體之同一部位失能程度加重或不同部
      位發生失能者，保險人應『按其加重部分』之失能程度，
      依失能給付標準計算發給失能給付。但合計不得超過第1
      等級之給付標準。」所指「按其加重部分」並不限於「同
      一部位」之失能程度加重，且及於「不同部位」之失能程
      度加重至明。蓋勞動能力減損程度，當然係整體觀察，而
      非就身體各部位局部判斷之，基此，被保險人之身體原已
      局部失能而喪失部分勞動能力，再因傷病而失能程度加重
      ，所給付者當限於「加重勞動能力損失」部分，因此不論
      前後失能部位是否相同，均應將前次失能給付減計。當然
      ，勞工保險歷經幾次改制，失能給付標準迭有更替，於計
      算所謂「按其加重部分」之失能程度時，必須有統一之標
      準，是保險事故發生日期在98年1 月1 日之後，前次失能
      程度之標準亦應適用98年1 月1 日施行標準表，予以核算
      ，原告之前各項失能，合於現行標準附表第3-13項「一目
      視力減退至0.1 以下者」第11等級；第8-1 項「脊柱遺存
      顯著畸形或顯著運動失能者」第7 等級；第12-29 項「一
      下肢三大關節中，有一大關節遺存顯著運動失能者」為第
      11等級；並無疑義。原告徒以加入勞工保險已久，前次請
      領失能（前稱殘廢）給付為14年前，此次請領失能給付不
      應扣除前已請領者云云，亦屬無據。
  (五)故而，被告核定原告失能程度符合勞工保險失能給付標準附
    表第7-17項第12等級，與前已領失能給付等級合併升等為第
    6 等級，依勞工保險給付失能給付標準第5 條第1 項第6 款
    規定發給540 日計662,958 元（經加計物價指數後平均月投
    保薪資36,830元，平均日投保薪資1,227.7 元，1,227.7 元
    乘以540 等於662,958 元），扣除前已請領普通傷病失能給
    付共計400,548 元（203,748 元及職業傷病換算為普通傷病
    196,800 元）後為262,410 元，又原告所患為職業病，依前
    揭規定增給50% ，核定發給393,615 元職業病失能給付，並
    無違誤。
五、綜上，原告主張均無可採。原處分核定原告失能程度為第6
    等級，計發給540 日，扣除前已請領之失能給付後，以所患
    為職業病增給50% ，核定發給393,615 元職業病失能給付，
    並無違法，爭議審定、訴願決定予以維持，核無不合。原告
    仍執前詞，求為判決如訴之聲明，為無理由，應予駁回。
據上論結，本件原告之訴為無理由，依行政訴訟法第98條第1 項
前段，判決如主文。
中　　華　　民　　國　　100　 年　　3　　 月　　2　　 日
                    臺北高等行政法院第一庭
                              審判長法  官　王立杰
                                    法  官　許麗華
                                    法  官　楊得君
上為正本係照原本作成。
如不服本判決，應於送達後20日內，向本院提出上訴狀並表明上
訴理由，如於本判決宣示後送達前提起上訴者，應於判決送達後
20日內補提上訴理由書（須按他造人數附繕本）。
中　　華　　民　　國　　100　 年　　3　　 月　　2　　 日
           　　　　　　　           書記官  徐子嵐